【裁判字號】    98,簡上,188
【裁判日期】    990311
【裁判案由】    排除侵害
【裁判全文】
臺灣高雄地方法院民事判決             98年度簡上字第188號
上  訴  人  丁○○
被  上訴人  高雄縣政府
法定代理人  乙○○
訴訟代理人  李玲玲律師
            甲○○
上列當事人間請求排除侵害事件，上訴人對於民國98年4 月21日
本院岡山簡易庭97年度岡簡字第139 號第一審判決提起上訴，本
院於民國99年2 月25日言詞辯論終結，判決如下：
    主  文
上訴駁回。
第二審訴訟費用由上訴人負擔。
    事實及理由
一、上訴人起訴主張：坐落高雄縣田寮鄉○○段907 之3 地號土
    地（面積343 平方公尺，權利範圍全部，下稱系爭土地）為
    上訴人所有，被上訴人並無占用系爭土地之正當權源，竟自
    民國89年間某日起，為拓寬公路編號高14之2 號道路（下稱
    系爭道路），未經上訴人同意即在系爭土地上如附圖所示Ａ
    部分（面積142 平方公尺），鋪設柏油路面供公眾通行。系
    爭土地如附圖所示A 部分既係被上訴人於89年底鋪設柏油路
    面後，始供公眾通行，則年代並非久遠，尚不構成公用地役
    之關係。為此依民法第767 條之規定提起本訴，並於原審聲
    明：(一)被上訴人應將系爭土地上如附圖所示A 部分之道路設
    施（即柏油路面）除去，並將該部分土地返還上訴人。
二、被上訴人則以：系爭土地自65年間起即供公眾通行，並於72
    年間編為鄉道○○路編號高14之2 號，被上訴人於89年間為
    拓寬系爭道路，經訴外人蘇登聰即系爭土地之所有權人同意
    後，始依原有道路中心線向兩側擴寬為12米道路而在系爭土
    地上鋪設柏油路面，惟因被上訴人財政有限，所以至今尚未
    辦理徵收。系爭土地為既成道路，上訴人請求被上訴人拆除
    系爭土地如附圖所示A 部分之柏油路面，並無理由等語，資
    為抗辯，並於原審聲明：上訴人第一審之訴駁回。
三、原審審理結果，認上訴人之請求為無理由，判決駁回上訴人
    第一審之訴。上訴人提起上訴，並於本院聲明：(一)原判決廢
    棄。(二)被上訴人應將系爭土地上如附圖所示A 部分之道路設
    施（即柏油路面）除去，並將該部分土地返還上訴人。被上
    訴人除援用原審之抗辯外，並以蘇登聰同意被上訴人於系爭
    土地上鋪設柏油路面，被上訴人與蘇登聰有類似合夥之契約
    關係存在，蘇登聰死亡後其繼承人丙○○繼承系爭土地，即
    繼承被上訴人與蘇登聰間之權利義務關係，嗣丙○○將系爭
    土地所有權移轉予上訴人，因事涉公共利益，於道路使用目
    的消滅前，上訴人應繼受丙○○與被上訴人間之權利義務關
    係。上訴人之請求為無理由等語為辯，並答辯聲明：上訴駁
    回。
四、不爭執事實：坐落高雄縣田寮鄉○○段907 之3 地號土地為
    上訴人所有，被上訴人於該土地如附圖所示A 部分，鋪設柏
    油路面，供公眾通行。
五、本件爭點：上訴人請求被上訴人將系爭土地上如附圖所示A
    部分之土地上之柏油路面拆除，並將土地返還上訴人，有無
    理由？
六、得心證理由：
  (一)按所有人對於無權占有或侵奪其所有物者，得請求返還之。
    對於妨害其所有權者，得請求除去之。有妨害其所有權之虞
    者，得請求防止之，民法第767 條固有明文。惟如占有人能
    證明其占有係有正當權源，所有人即不得請求占有人返還所
    有物。又以不動產為標的之債權行為，除法律另有規定外，
    固僅於特定人間發生法律上之效力（對人效力之債權相對性
    ），而非如物權行為，以登記為公示方法使第三人得知悉之
    狀態下，並以之作為權利取得、喪失、變更之要件，俾保護
    善意第三人，而對任何第三人均發生法律上之效力（對世效
    力之物權絕對性）。惟特定當事人間倘以不動產為標的所訂
    立之債權契約，其目的隱含使其一方繼續占有該不動產，並
    由當事人依約交付使用，其事實為第三人所明知者，縱未經
    以登記為公示方法，因已具備使第三人知悉該狀態之公示作
    用，自應與不動產以登記為公示方法之效果等量齊觀，並使
    該債權契約對於受讓之第三人繼續存在，此乃基於「債權物
    權化」法理所衍生之結果，參照司法院釋字第349 號解釋文
    、理由書暨協同意見書、部分不同意書、不同意見書意旨可
    明。末按權利之行使，不得違反公共利益，或以損害他人為
    主要目的，為民法第148 條第1 項所明定。而權利之行使，
    是否以損害他人為主要目的，應就權利人因權利行使所能取
    得之利益，與他人及國家社會因其權利行使所受之損失，比
    較衡量以定之。倘其權利之行使，自己所得利益極少而他人
    及國家社會所受之損失甚大者，非不得視為以損害他人為主
    要目的，此乃權利社會化之基本內涵所必然之解釋。
  (二)經查：
    1.系爭土地於87年10月17日以共有物分割為原因，登記為蘇
      登聰所有。嗣蘇登聰於95年5 月18日死亡，系爭土地於95
      年6 月16日以分割繼承為原因登記為丙○○所有。復於96
      年10月3 日以買賣為原因，移轉登記為上訴人所有，有系
      爭土地異動索引、個人基本資料附卷可憑（本院卷第39頁
      、原審卷第119 頁）。被告於89年間為拓寬系爭道路，而
      在系爭土地上如附圖所示A 部分鋪設柏油路面乙情，亦為
      兩造所不爭執，並有工程結算驗收證明書、土地複丈成果
      圖在卷可稽（原審卷第39、49頁）。是以，被上訴人系爭
      土地如附圖所示A 部分鋪設柏油路面當時，系爭土地之所
      有人係蘇登聰，並非上訴人，應可認定。
    2.證人林文旗於原審到庭證稱：系爭土地之所有人原是蘇登
      聰，當時蘇登聰有蓋同意書，同意提供系爭土地作為被上
      訴人拓寬道路之用。系爭道路沿線的其他土地之所有人也
      都有蓋同意書，同意作為拓寬道路之用等語（原審卷第77
      頁）。證人林猛男、朱陸並均證稱渠等有書立土地使用同
      意書，同意拓寬道路等語（原審卷第84頁），系爭道路拓
      寬工程之承辦人員王一鳴則證稱：系爭道路拓寬工程有經
      村長協調，拓寬部分之土地所有權人都有同意等語（原審
      卷第110 頁）。參諸被上訴人於90年5 月16日「高14 －2
      線改善工程」現場會勘記錄結論第1 點記載「有關工程用
      地無法取得部分，請碧山工程顧問公司檢討後辦理變更設
      計」等語（原審卷第102 、103 頁），及同年8 月16 日
      召開「高14－2 線改善工程」用地協調會之會議記錄結論
      第1 點記載「本工程（0K＋455.83～0K＋632.9 ）部分因
      田寮段912-1 所有權人堅持原有道路設施，不同意本工程
      使用。」等語（原審卷第99、100 頁）；且出席協調會者
      除相關被上訴人所屬機關之人員及施工廠商外，僅另通知
      朱清木、劉在君、朱秋安、朱耿德、朱正男、朱柯桃到場
      參與協調，證人林文旗亦有出席。是依協調會之結論可知
      ，協調會係關於系爭道路工程之「用地協調」，即為了尚
      未同意提供土地供被上訴人拓寬道路使用之土地所有人而
      召開，衡情，倘蘇登聰未同意被上訴人於系爭土地鋪設柏
      油路面，則於用地協調會中，蘇登聰應會被通知出席；系
      爭道路拓寬工程無法取得土地所有人同意之部分，亦已變
      更設計而無可能依原設計路線繼續施工完成。證人林文旗
      之證詞，應可採信。被上訴人主張蘇登聰同意被上訴人於
      系爭土地鋪設柏油路面供公眾通行乙情，應屬有據。
    3.被上訴人抗辯系爭土地如附圖所示A 部分係屬既成道路，
      部分是後來拓寬道路時鋪設柏油路面才占用等語。然參照
      承攬系爭道路拓寬之碧山工程顧問有限公司，提供其工程
      設計實測原有道路現況及拓寬後之現有道路圖面，系爭道
      路拓寬工程，係將原有道路拓寬為10米，而原有道路之路
      面面積，僅約現有道路之3 分之1 。另參酌被上訴人陳述
      ：系爭道路於自65年間起即供公眾通行，並於72年間編為
      鄉道○○路編號高14之2 號等語，再比對系爭土地相鄰之
      同段907 之2 、907 之5 、908 之2 地號3 筆土地，均係
      道路用地，且相連延伸之線型與原有道路之位置大致相符
      。系爭道路於72年間編為鄉道時，已將原有道路座落之土
      地，編為道路用地即同段907 之2 、907 之5 、908 之2
      地號，系爭道路原均在同段907 之2 、907 之5 、908 之
      2 地號土地之範圍內，尚非無可能。系爭道路既於89年間
      進行拓寬工程，系爭土地如附圖所示A 部分，自難認定係
      屬原有道路範圍而屬既成道路，被上訴人此部分抗辯，並
      無可採。
    4.蘇登聰已同意被上訴人使用系爭土地，被上訴人始於系爭
      土地如附圖所示A 部分鋪設柏油路面，已如前述。蘇登聰
      與被上訴人間就使用系爭土地之約定，雖係債權契約，然
      蘇登聰無償提供附圖所示A 部分（面積144 平方公尺）土
      地，由被上訴人鋪設柏油路面，供公眾通行之道路使用，
      顯非僅關於個人財產利益之債權契約，實與公共利益有重
      要關係。又附圖所示A 部分土地約占系爭土地全部面積之
      3 分之1 ，外觀上更為上訴人可得知悉之狀態，蘇登聰與
      被上訴人間之債權契約，已具有相當之公示作用。本院認
      為，蘇登聰與被上訴人間之債權契約，乃基於公共利益而
      訂立，為維護公眾通行利益之安定性，依前開「債權物權
      化」法理之說明，蘇登聰與被上訴人間之債權契約，應與
      不動產以登記為公示方法之效果等量齊觀，而使該債權契
      約對於受讓之第三人繼續存在。蘇登聰死亡後，丙○○繼
      承系爭土地，本即繼承蘇登聰與被上訴人間之債權契約，
      丙○○嗣將系爭土地售予上訴人，則蘇登聰與被上訴人間
      之債權契約，對於上訴人應繼續存在。況且，上訴人於買
      受系爭土地時，縱未能確切知悉，系爭土地經鋪設柏油路
      面之面積為若干，然系爭土地及其面臨之馬路（即系爭道
      路拓寬後）之相鄰情形，係屬公開之狀態，應為上訴人所
      知悉，則上訴人既於此種情況下買受系爭土地，即已對於
      就系爭土地利益之受限情形，有所認知，竟於取得系爭土
      地所有權後，就該部分土地行使權利，亦難謂無損害公共
      利益，而有權利濫用之情形。
七、綜上所述，被上訴人抗辯其就系爭土地如附圖所示A 部分，
    並非無權占有，應屬有據，上訴人亦有權利濫用之情形。上
    訴人請求被上訴人將該部分土地上之柏油路面拆除，並將土
    地返還上訴人，並無理由。原審駁回上訴人之訴，理由雖有
    不同，然結論並無二致，上訴意旨指摘原判決不當，求予廢
    棄，並無理由，應予駁回。
八、據上論結，本件上訴為無理由，依民事訴訟法第436 條之1
    第3 項、第449 條第2 項、第78條，判決如主文。
中    華    民    國    99    年    3     月    11    日
                  民事第三庭    審判長法  官  朱玲瑤
                                      法  官  李嘉益
                                      法  官  陳宛榆
以上正本係照原本作成。
本判決不得上訴。
中    華    民    國    99    年    3     月    11    日
                                      書記官  周耿瑩

司法院資訊處製作；財團法人民間司法改革基金會備份。
